臺灣高等法院民事判決　　　　　　　　 99年度重上字第640號
上　訴　人　賴美莉
訴訟代理人　吳家業律師
被　上訴人　沈衍華
訴訟代理人　雷祿慶律師
複　代理人　馬建亞
　　　　　　葉月雲律師
上列當事人間請求拆屋還地等事件，上訴人對於中華民國99年8
月31日臺灣臺北地方法院99年度重訴字第686號第一審判決提起
上訴，本院於100年12月13日言詞辯論終結，判決如下：
    主      文
上訴駁回。
第二審訴訟費用由上訴人負擔。
    事實及理由
一、被上訴人起訴主張：
  (一)上訴人於民國81年11月27日，自臺灣臺北地方法院拍賣程序
    取得坐落臺北市○○段○○段223地號（下稱223地號）土地
    及其上建物門牌臺北市○○路○段25巷1號房屋（下稱系爭建
    物）。上訴人於投標時，即知悉系爭建物部分無權占有伊所
    有坐落臺北市○○段○○段223-1地號（下稱223-1地號）土
    地如附圖所示甲部分（面積21平方公尺），乃於拍定後圈圍
    223-1地號土地如附圖所示乙部分（面積47平方公尺），作
    為車庫、庭院，占有使用至今（如附圖所示甲部分及乙部分
    土地，面積合計68平方公尺，以下合稱系爭土地）。上訴人
    明知兩造間就系爭土地並無使用借貸或租賃關係存在，竟無
    權占有系爭土地，妨害伊就系爭土地所有權之行使。依民法
    767條規定，伊得請求上訴人將所占有土地上之地上物拆除
    ，返還系爭土地。
  (二)上訴人無權占有系爭土地而為使用收益，致伊受有損害，依
    民法第179條規定，上訴人應給付伊相當於租金之利益。以2
    23-1地號土地公告地價每平方公尺新臺幣（下同）10萬504
    元之80%為申報地價，依申報地價之年息10%計算，上訴人應
    自94年1月1日起至返還系爭土地之日止，按月給付伊相當於
    租金之不當得利4萬5,562元（計算式：100,504元×80%×68
    平方公尺×10﹪÷12月=45,562元)。
  (三)若認兩造間就上訴人所占有之系爭土地有租賃關係存在，則
    請求依民法第425條之1第2項規定，核定每月租金數額為4萬
    5,562元，上訴人並應按月給付。
  (四)聲明：
    (1)先位聲明：
      上訴人應將坐落系爭土地上如附圖所示甲、乙部分面積
        合計68平方公尺之地上建物、車庫、圍牆拆除，將系爭
        土地返還被上訴人。
      上訴人應自94年1月1日起至返還系爭土地之日止，按月
        給付被上訴人4萬5,562元。
      願供擔保，請准宣告假執行。
    (2)備位聲明：
      核定上訴人占有系爭土地自94年1月1日起至上訴人喪失
        系爭建物所有權之日起止，按月給付被上訴人之租金額
        為4萬5,562元（原起訴請求7萬7,253元，嗣於本院審理
        期間，減縮為4萬5,562元〈本院卷第110頁〉）。
      上訴人應依上開核定租金數額之期間按月給付。
      願供擔保，請准宣告假執行。
二、上訴人則抗辯：
  (一)223地號土地及其上系爭建物原為被上訴人所有，嗣被上訴
    人將223地號土地分割出223-1地號土地後，將223地號土地
    及系爭建物讓與訴外人董建隆，董建隆再出售予訴外人戚美
    娟，因戚美娟無法清償債務，經債權人即訴外人吳惠平聲請
    臺灣臺北地方法院拍賣，伊於81年11月27日拍定，兩造就系
    爭建物占有如附圖所示甲部分土地有租賃關係存在，系爭建
    物為一樓老舊平房，生活機能不佳，租金額應以申報地價之
    年息5%計算為適當。
  (二)伊並未占有如附圖所示乙部分土地，該圍牆非伊所砌，車庫
    非伊所設，伊亦未使用車庫停車。又223地號土地及系爭建
    物非通行如附圖所示乙部分土地，無法到達臺北市○○路25
    巷，依民法第789條規定，伊就如附圖所示乙部分土地有通
    行權，且無須支付償金。
  (三)答辯聲明：
    (1)被上訴人之訴駁回。
    (2)願供擔保，請准宣告免為假執行。
三、原審判決：(一)上訴人應將如附圖所示乙部分之地上物拆除，
    將如附圖所示乙部分土地返還被上訴人。(二)上訴人應自94年
    1月起至95年12月止，按月給付被上訴人1萬7,489元，自96
    年1月起至返還如附圖所示乙部分土地之日止，按月給付被
    上訴人1萬8,895元。(三)核定上訴人就其所有系爭建物占有如
    附圖所示甲部分土地（原判決主文第三項雖未明載係指如附
    圖所示甲部分，惟由判決事實及理由欄之記載，應可分辨。
    兩造就此部分，亦均表示不爭執〈本院卷第96頁背面、110
    頁背面〉），自94年1月起至95年12月止，按月應給付被上
    訴人之租金數額為7,814元，自96年1月起至上訴人喪失系爭
    建物所有權之日止，按月應給付被上訴人之租金數額為8,44
    2元。(四)上訴人應自94年1月起至95年12月止，按月給付被上
    訴人7,814元，自96年1月起至喪失系爭建物所有權之日止，
    按月給付被上訴人8,442元。(五)被上訴人其餘之訴駁回（被
    上訴人就其敗訴部分，未據聲明不服，已告確定，不再贅述
    ）。上訴人就原判決下開不利於己部分不服，提起上訴，並
    上訴聲明：(一)原判決除關於命上訴人應自94年1月起至95年1
    2月止，按月給付被上訴人3,256元，自96年1月起至上訴人
    喪失系爭建物占有223-1地號土地部分建物所有權之日止，
    按月給付被上訴人3,518元部分外均廢棄。(二)上開廢棄部分
    ，核定上訴人就其所有系爭建物占有223-1地號土地部分，
    自94年1月起至95年12月止，按月應給付被上訴人之租金數
    額為3,256元，自96年1月起至上訴人喪失系爭建物占有223-
    1地號土地部分建物所有權之日止，按月應給付被上訴人之
    租金數額為3,518元。(二)被上訴人其餘在第一審之訴駁回。
    被上訴人則答辯聲明：上訴駁回。
四、兩造不爭執事項（本院卷第42頁背面）：
  (一)坐落223地號土地及其上系爭建物原為被上訴人所有，上訴
    人於81年11月27日經臺灣臺北地方法院拍賣程序取得所有權
    。
  (二)系爭土地係分割自223地號土地，現為被上訴人所有。
五、被上訴人主張上訴人無權占有系爭土地，應按月給付相當於
    租金之不當得利，若法院認兩造間就系爭土地有租賃關係存
    在，則法院應核定租金額，並命上訴人按月支付等語，則為
    上訴人所否認，並以上開情詞置辯。是本件應審酌：(一)上訴
    人是否無權占有如附圖所示乙部分之土地？(二)被上訴人得否
    請求上訴人給付相當於租金之不當得利，其得請求之數額為
    若干？(三)系爭建物占有如附圖所示甲部分之土地，兩造間是
    否成立租賃關係？被上訴人請求核定並給付之租金數額4萬5
    ,562元，是否允當？茲分述如下：
  (一)上訴人是否無權占有如附圖所示乙部分之土地？
    (1)被上訴人主張如附圖所示乙部分之土地面積47平方公尺為
      其所有，上訴人於其上搭建圍牆、車庫、庭院占有使用之
      事實，已提出土地登記簿謄本及現場照片為證，原審法院
      經履勘現場並囑託臺北市古亭地政事務所派員測量，製有
      勘驗測量筆錄及土地複丈成果圖（該圖說明欄僅記載「乙
      為用地及車庫，使用面積：47平方公尺」，經本院向臺北
      市古亭地政事務所查詢，據覆：「經本所派員依該土地複
      丈成果圖所繪圖面資料現場檢測結果，本案土地複丈成果
      圖上『乙』部分似已包括現場圍牆在內」〈本院卷第88頁
      〉。上訴人就此部分，亦表示不爭執〈本院卷第96頁〉）
      可稽，堪信為真實。上訴人雖抗辯其未搭設圍牆、車庫、
      庭院占有使用云云，惟查，系爭建物為1層加強磚造房屋
      ，開啟磚砌大門及車庫鐵捲門入內，前面為庭院，後方為
      主體建物，其中主體建物進門處之地磚與屋外地磚，其型
      式及材質均相同；主體建物外表之磁磚及圍牆之磁磚，其
      型式及材質均相同等情，業經本院至現場履勘屬實，有勘
      驗程序筆錄及現場照片可佐（本院卷第118-125頁）。上
      訴人訴訟代理人亦稱上訴人平時會將車庫鐵捲門拉下，俾
      與外界阻隔等語（本院卷第118頁）。上訴人於如附圖所
      示乙部分之土地搭設圍牆，劃設個人使用範圍而排他使用
      ，顯已將該土地置於自己實力占有之下。上訴人抗辯其未
      占有如附圖所示乙部分之土地，亦未砌牆云云，並不足採
      。
    (2)按土地因與公路無適宜之聯絡，致不能為通常使用者，土
      地所有人得通行周圍地以至公路，民法第787條第1項前段
      定有明文。土地是否不能為通常使用，應斟酌土地之形狀
      、面積、位置及用途定之（最高法院81年度臺上字第2453
      號判決意旨參照）。且民法第787條第1項所定之通行權，
      係為促進袋地之利用，而令周圍地所有人負容忍通行之義
      務，其目的在解決與公路無適宜聯絡之土地之通行問題；
      如僅為求與公路有最近之聯絡或便利之通行，尚不得依該
      規定主張通行他人之土地（最高法院95年度臺上字第2653
      號判決意旨參照）。查上訴人搭設如附圖所示乙部分之地
      上物，係以圍牆圍起作為其住宅之庭院、車庫使用，供個
      人住宅之所需，並非供與公路無適宜聯絡之土地通行。上
      訴人抗辯其所有223地號土地有通行如附圖所示乙部分土
      地之必要云云，自無可取。
    (3)次按「所有人對於無權占有或侵奪其所有物者，得請求返
      還之」，民法第767條第1項前段定有明文。上訴人未經如
      附圖乙所示部分土地所有人即被上訴人之同意，復未舉證
      證明其有何正當權源占用如附圖所示乙部分土地面積47平
      方公尺，自屬侵害被上訴人之所有權。此部分被上訴人依
      民法第767條第1項前段規定，請求上訴人拆屋還地，洵屬
      有據，應予准許。
  (二)被上訴人得否請求上訴人給付相當於租金之不當得利，其得
    請求之數額為若干？
    (1)按「無法律上之原因而受利益，致他人受損害者，應返還
      其利益；雖有法律上之原因，而其後已不存在者，亦同」
      ，民法第179條定有明文。而「依不當得利之法則請求返
      還不當得利，以無法律上之原因而受利益，致他人受有損
      害為要件，故其得請求返還之範圍，應以對方所受之利益
      為度，非以請求人所受損害若干為準，無權占有他人土地
      ，可能獲得相當於租金之利益為社會通常之觀念。」（最
      高法院61年臺上字第1695號判例意旨參照）。上訴人無權
      占有如附圖乙所示部分之土地，屬無法律上之原因而占有
      ，被上訴人自得依不當得利之法律關係，請求上訴人返還
      其所受相當於租金之不當得利。
    (2)次按土地法第97條第1項規定：「城市地方房屋之租金，
      以不超過土地及其建築物申報總價年息百分之十為限」，
      該項規定，於租用基地建屋之情形準用之，同法第105條
      規定甚明。再按土地法第97條第1項規定所稱土地價額係
      指法定地價而言；土地所有權人依土地法所申報之地價為
      法定地價，土地法施行法第25條、土地法第148條分別定
      有明文。依平均地權條例第16條規定，土地所有權人未於
      公告期間申報地價者，以公告地價百分之八十為其申報地
      價。「損害金之利益之計算標準，應參酌土地法第105條
      、第97條第1項之規定，予以計算較為客觀公允」（最高
      法院81年度臺上字第339號判決意旨參照）。本院審酌如
      附圖所示乙部分土地所在之位置為臺北市○○地段，交通
      及生活機能尚佳，然系爭建物係一樓老舊平房，並未供商
      業用途，居住環境品質普通等情，認上訴人利用該土地之
      經濟價值及所受利益，按223-1地號土地申報地價之年息
      6% 計算相當於租金之不當得利，較為允當。223-1地號土
      地自94年至95年、96年之公告地價，分別為每平方公尺9
      萬3,026元、10萬504元（原審卷第12頁），依此計算，被
      上訴人得請求上訴人自94年1月至95年12月止，按月給付
      相當於租金之不當得利數額為1萬7,489元（計算式：93,
      026元×80%×47平方公尺×6%÷12月＝17,489元，元以下
      四捨五入〈下同〉）；自96年1月起至返還如附圖所示乙
      部分土地之日止，按月給付相當於租金之不當得利數額為
      1 萬8,895元（計算式：100,504元×80%×47平方公尺×
      6%÷12月＝18,895元）。
  (三)系爭建物占用如附圖所示甲部分之土地，兩造間是否成立租
    賃關係？被上訴人請求核定並給付之租金數額4萬5,562元，
    是否允當？
    (1)按土地及土地上之房屋同屬一人所有，而僅將土地或房屋
      所有權讓與他人，或將土地及房屋同時或先後讓與相異之
      人時，土地受讓人或房屋受讓人與讓與人間，或房屋受讓
      人與土地受讓人間，應推定在房屋得使用期限內有租賃關
      係存在。其租金數額，如當事人間不能協議決定，當可訴
      請法院裁判，此為法理之當然解釋。89年5月5日施行之民
      法第425條之1僅係將上開法理明文規定，上述土地及房屋
      讓與他人之情形，縱係發生於該條規定施行前，仍應依上
      開法理即增訂之民法第425條之1之內容辦理（最高法院92
      年度臺上字第487號判決意旨參照）。
    (2)經查，223、223-1地號土地及其上系爭建物原為被上訴人
      所有，嗣被上訴人將223地號土地及系爭建物讓與董建隆
      ，董建隆再出售予戚美娟，因戚美娟無法清償債務，經債
      權人吳惠平聲請臺灣臺北地方法院拍賣，上訴人於81年11
      月27日拍定取得223地號土地及其上系爭建物之所有權而
      成為所有權人，屬上開所指土地及土地上之房屋原同屬一
      人所有，其後僅將223地號土地及房屋所有權讓與他人之
      情形，自應推定房屋受讓人即上訴人與讓與人即被上訴人
      之間，在系爭建物占有如附圖所示甲部分土地得使用期限
      內有租賃關係存在。兩造均不爭執兩造間就租金數額並未
      達成協議，則被上訴人訴請法院核定租金，自屬有據。兩
      造就系爭建物占有如附圖所示甲部分土地有租賃關係存在
      ，則被上訴人訴請上訴人將如附圖所示甲部分面積21平方
      公尺土地上建物拆除，將該土地返還被上訴人，即屬無據
      而不應准許。
    (3)次查，系爭建物占有如附圖所示甲部分土地之面積為21平
      方公尺，本院審酌該土地所在之位置為臺北市○○地段，
      交通及生活機能尚佳，然系爭建物係一樓老舊平房，並未
      供商業用途，居住環境品質普通等情，認上訴人利用該土
      地之經濟價值及所受利益，按223-1地號土地申報地價之
      年息6%計算租金數額，較為允當。爰核定系爭建物占有如
      附圖所示甲部分土地之租金數額，自94年1月至95年12月
      止，每月為7,814元（計算式：93,026元×80%×21平方公
      尺×6%÷12月＝7,814元）；自96年1月起至租賃關係終止
      之日止，每月為8,442元（計算式：100,504元×80%×21
      平方公尺×6%÷12月＝8,442元）。
六、綜上所述，被上訴人依民法第767條前段規定，請求上訴人
    將如附圖所示乙部分之地上物拆除，將該部分土地返還被上
    訴人；及給付相當於租金之不當得利，自94年1月至95年12
    月止，按月於1萬7,489元、自96年1月起至返還該部分土地
    之日止，按月於1萬8,895元之範圍；暨就上訴人占有如附圖
    所示甲部分土地核定租金額，自94年1月至95年12月止，按
    月為7,814元，自96年1月起至租賃關係終止之日止，按月為
    8,442元之範圍，上訴人並應按月給付，洵屬有據，應予准
    許；被上訴人請求上訴人將如附圖所示甲部分之建物拆除，
    將該部分土地返還被上訴人，及逾上開部分之不當得利；核
    定租金額並為給付之範圍，則屬無據，均不應准許。原審就
    上開應予准許部分，為上訴人敗訴之判決，並依兩造之聲請
    ，分別酌定相當擔保金額予以宣告假執行或免為假執行，核
    無不合。上訴意旨指摘原判決就上開經其聲明不服部分不當
    ，求予廢棄改判，為無理由，應予駁回。
七、本件事證已臻明確，兩造其餘攻擊防禦方法及所提之證據，
    經本院審酌後，認與本件判決結果不生影響，爰不一一論述
    ，附此敘明。
八、據上論結，本件上訴為無理由，依民事訴訟法第449條第1項
    、第78條，判決如主文。
中    華    民    國    100   年    12    月    27    日
                    民事第十四庭
                        審判長法  官  林金村
                              法  官  陳秀貞
                              法  官  王麗莉
正本係照原本作成。
如不服本判決，應於收受送達後20日內向本院提出上訴書狀，其
未表明上訴理由者，應於提出上訴後20日內向本院補提理由書狀
（均須按他造當事人之人數附繕本）上訴時應提出委任律師或具
有律師資格之人之委任狀；委任有律師資格者，另應附具律師資
格證書及釋明委任人與受任人有民事訴訟法第466條之1第1項但
書或第2項（詳附註）所定關係之釋明文書影本。如委任律師提
起上訴者，應一併繳納上訴審裁判費。
中    華    民    國   100    年    12    月    27    日
                              書記官  余姿慧
附註：
民事訴訟法第466條之1（第1項、第2項）：
對於第二審判決上訴，上訴人應委任律師為訴訟代理人。但上訴
人或其他法定代理人具有律師資格者，不在此限。
上訴人之配偶、三親等內之血親、二親等內之姻親，或上訴人為
法人、中央或地方機關時，其所屬專任人員具有律師資格並經法
院認為適當者，亦得為第三審訴訟代理人。